【裁判字號】    97,建,4
【裁判日期】    970912
【裁判案由】    給付工程款
【裁判全文】
臺灣嘉義地方法院民事判決                 97年度建字第4號
原      告  陳清勝即全能企業社
訴訟代理人  劉興文律師
複  代理人  吳宏輝律師
被      告  陽明營造股份有限公司
法定代理人  乙○○
訴訟代理人  甲○○
上列當事人間請求給付工程款事件，本院於民國97年8月29日言
詞辯論終結，判決如下：
  主  文
原告之訴駁回。
訴訟費用由原告負擔。
  事實及理由
一原告主張：被告於民國96年5月間，與原告訂立工程承攬契約
  書，由原告為被告施作位於嘉義縣布袋鎮之「布袋港地區○○
  道路工程」，工程款共計新臺幣（下同）3,620,105元，原告
  依約完成系爭工程，依民法第490條第1項、第505條第1項規定
  ，被告應依約給付工程款，惟被告僅支付部分款項，尚欠1,55
  0,000元，經原告催討，被告仍置之不理。爰本於承攬契約法
  律關係，提起本訴。聲明：被告給付原告1,550,000元，及自
  起訴狀繕本送達翌日起至清償日止按年息5﹪計算之利息。
二被告則以：被告承攬嘉義縣布袋鄉之「布袋港地區○○道路工
  程」，再將該工程交由訴外人丙○○承攬，丙○○將部分工程
  委由原告承攬，惟因丙○○個人身分無法開立發票，故直接以
  被告名義與原告簽約，並以被告為開立發票之對象，本件形式
  上雖由被告與原告簽約，實際上卻係雙重承攬關係，即原告向
  丙○○承攬工程，而非向被告承攬工程，兩造間並無承攬關係
  。因是次承攬關係，自始即約定原告向丙○○而非向被告請求
  工程款，且原告所取得之工程款均係丙○○交付支票，縱有退
  票，原告亦不應向被告請求。被告已將本件應付工程款均給付
  丙○○，被告並無給付工程款予原告之義務。且丙○○交付支
  付工程款支票予原告後，分別於96年底及97年初，與原告協商
  ，並由丙○○各給付200,000元，計400,000元予原告，原告並
  同意丙○○延票，益見本件應係丙○○應負責之債務。且縱認
  兩造間有承攬關係，但當初既約定原告應向丙○○請求工程款
  ，原告自應向丙○○請求，不得向被告請求。再依民法第300
  條規定，既原告請求本件工程之工程款均向丙○○請求，且丙
  ○○已簽發支票給付原告，縱支票未獲兌現，因債務已移轉予
  丙○○，應由丙○○負責，非由被告負責等語置辯。聲明：原
  告之訴駁回。
三原告主張：原告於96年5月間，承攬施作位於嘉義縣布袋鎮之
  「布袋港地區○○道路工程」，上開工程均已完工等事實，為
  被告所不爭執，並有交通設施工程契約、工程合約切結書、工
  程變更契約、不銹鋼欄杆及透水網管工程契約在卷可稽（見本
  院卷第3頁至第12頁），應堪認定。惟原告主張其自被告承攬
  上開工程，兩造間有承攬契約關係，被告應給付尚欠工程款等
  情，則為被告所否認，並以前揭情詞置辯，是本件爭點為：(一)
  原告承攬上開工程，係與被告或丙○○成立承攬契約？(二)如兩
  造間有承攬關係，有無約定原告應向丙○○請求工程款？原告
  與丙○○間，有無成立債務承擔契約，承擔被告之工程款債務
  ？茲論述如下：
(一)原告承攬上開工程，係與被告或丙○○成立承攬契約？
1.按當事人主張有利於己之事實者，就其事實有舉證之責任，民
  事訴訟法第277條本文定有明文。又請求履行債務之訴，除被
  告自認原告所主張債權發生原因之事實外，應先由原告就其主
  張此項事實，負舉證之責任，必須證明其為真實後，被告於其
  抗辯事實，始應負證明之責任，此為舉證責任分擔之原則。若
  主張權利之原告不能舉證以證實自己主張之事實為真實，則被
  告就其抗辯事實即令不能舉證，或其所舉證據尚有疵累，亦應
  駁回原告之請求（最高法院17年上字第917號判例要旨參照）
  。本件原告主張其向被告承攬上開工程，既為被告所否認，自
  應由原告就此事實負舉證責任。
2.原告雖提出交通設施工程契約、工程合約切結書、工程變更契
  約、不銹鋼欄杆及透水網管工程契約為證。然文書之實質上證
  據力係指文書所記載之內容，有證明應證事實之價值，足供法
  院作為判斷而言，文書之實質上證據力，由法院根據經驗法則
  ，依自由心證判斷之。前揭契約上雖蓋有被告公司及負責人之
  印文，然非謂當然即有證明應證事實之價值而具有實質上證據
  力。經查：
(1)證人丙○○於本院審理時到庭具結證稱：伊與被告之技師黃龍
  泉係朋友，伊未在被告處擔任任何職務，被告標到工程，伊向
  被告承攬所標到之工程，（問：提示起訴狀附工程契約、變更
  契約等，是否清楚這些契約簽立的情形？）伊知道，這些契約
  是伊向被告承攬工程後，伊再請陳清勝估算工程款之金額而簽
  立這些契約，這些契約都是伊自己與原告接洽簽立，這些工程
  是伊向被告承攬後，伊再轉發包給原告施作，原告是伊的下包
  ，因伊本身沒有辦法開發票給被告公司，所以才直接由原告開
  發票給被告，（問：簽立上開契約如何向原告表示？）伊有向
  陳清勝表示上開契約之工程是伊向被告承攬，由伊轉交給原告
  施作，但因伊沒辦法開發票給被告，所以才以被告之名義與原
  告簽立上開契約等語（見本院卷第46頁、第47頁），且原告係
  與丙○○接洽而簽立上開契約乙節，亦為原告所自陳（見本院
  卷第34頁），另本院審酌證人丙○○與兩造並無親屬或僱傭關
  係，其於本件兩造間之民事債務訴訟到庭為證，應無甘冒偽證
  罪責而虛偽陳述之理，且依其證述將上開工程交由原告承攬之
  內容，其對原告負有給付承攬報酬之義務，對其自屬不利，如
  所證並非屬實，當無故為虛偽杜撰之理，證人丙○○前揭證詞
  ，應可採信，依丙○○前揭所證，堪認原告係向丙○○承攬上
  開工程，而與丙○○成立承攬契約。
(2)再者，工程承攬契約應付之承攬報酬（工程款），本應由契約
  當事人支付。本件上開工程應付工程款中，其中原告已受領之
  工程款，均係由丙○○簽發其本人支票交付原告，且該支票並
  無被告背書等情，有丙○○陳報之支票及京城商業銀行鹽水分
  行97年7月30日（97）京城鹽分字第182號函暨檢附之支票正反
  面可證，並為原告所不爭執（見本院卷第46頁、第57頁至第61
  頁、第73頁至第94頁、第96頁）。另證人丙○○復證稱：（問
  ：上開契約工程款如何給付？）被告向業主請領工程款後，被
  告將款項匯到伊個人之帳戶，伊再簽發伊個人之支票交給原告
  ，伊尚欠工程款1,550,000元，伊所交付原告之支票有1張金額
  約80萬元支票未兌現，其餘尚欠工程款還沒有簽發支票，該金
  額約80幾萬元之支票，伊之前有請原告不要提示，在去年（96
  年）11、12月時，因要求原告不要提示，伊交付20萬元給原告
  ，另於今年（97年）2月，伊再拿20萬元給原告，但原告後來
  聽到伊不好之消息，所以提示這張支票等語（見本院卷第47頁
  、第48頁）。從而，原告與丙○○接洽而承攬上開工程，並收
  受丙○○本人所簽發之支票以為承攬報酬之受領，而上開支票
  並無被告之背書，原告卻接受丙○○給付之部分現金而同意延
  期提示支票。衡諸常理，如原告係與被告成立承攬關係，以被
  告為股份有限公司之規模與資力，原告理應要求負給付報酬義
  務之被告簽發支票支付工程款，以增其受償工程款之保障，然
  原告卻收受丙○○為發票人，未經被告背書之支票，顯與常理
  有悖。準此，益徵原告係與丙○○成立承攬關係，而非與被告
  成立承攬關係甚明。此外，原告復未提出其他證據證明兩造間
  有承攬關係，則原告依承攬關係，請求被告給付工程款，自屬
  無據。
(二)本件原告既未與被告成立承攬契約，則上開所列其餘爭點，自
  無再予論述之必要。
四綜上，原告依承攬契約法律關係，請求被告給付1,550, 000元
  及其利息，為無理由，應予駁回。
五本件事證已臻明確，兩造其餘攻擊、防禦方法，經核與本件判
  決結果不生影響，爰不一一論述，併此敘明。
六據上論結，本件原告之訴為無理由，依民事訴訟第78條，判決
  如主文。
中    華    民    國     97    年    9    月    12    日
                    民事第二庭  法  官  蘇雅慧
正本係照原本作成。
如不服本判決，應於送達後20日內，向本院提出上訴狀並表明上
訴理由，如於本判決宣示後送達前提起上訴者，應於判決送達後
10日內補提上訴理由書（須附繕本）。
中    華    民    國     97    年    9    月    12    日
                                書記官  劉昀匊


司法院資訊處製作；財團法人民間司法改革基金會備份。
